【裁判字號】    92,上訴,3768
【裁判日期】    921204
【裁判案由】    偽造文書等
【裁判全文】
臺灣高等法院刑事判決                          九十二年度上訴字第三七六八號
    上  訴  人
    即  被  告  丙○○
右上訴人因偽造文書等案件，不服臺灣板橋地方法院九十二年度訴字第一○五六號，
中華民國九十二年九月二日第一審判決（起訴案號：臺灣板橋地方法院檢察署九十二
年度偵緝字第四００號），提起上訴，本院判決如左：
    主  文
上訴駁回。
    事  實
一、丙○○於民國八十九年九月一日入伍，服役於陸軍步兵第一九三旅步三營步二連
    （駐地福建省連江縣），應服役至九十一年九月一日。竟意圖免除兵役，明知並
    無辦理停役之事由，仍於八十九年九、十月間，撥打入伍前自跳蚤雜誌內刊登免
    服兵役廣告之聯絡電話，與真實姓名年籍不詳自稱「陳先生」之成年男子聯絡後
    ，雙方約定由丙○○以新臺幣（下同）二十萬元代價，委託「陳先生」偽造丙○○病歷資料，據以辦理停役事宜。丙○○與「陳先生」即共同基於概括犯意聯絡
    ，先由丙○○將自己姓名、年籍、服役單位等基本資料交付「陳先生」，並先行
    匯款十萬元予「陳先生」，再由「陳先生」於不詳時間及地點，偽造病患姓名丙○○、罹患「下背部疼痛合併右下肢酸麻」症狀之「三軍總醫院診斷證明書」一
    紙，並通知丙○○前往臺北市○○路○段四十號三軍總醫院附近大樓某信箱內拿
    取。惟丙○○檢查後，發現該診斷證明書缺少三軍總醫院院長之印文，即以電話
    與「陳先生」聯繫，「陳先生」告知該診斷證明書作廢，並再郵寄如附表編號一
    所示偽造病患姓名丙○○、罹患上開症狀之「三軍總醫院診斷證明書」一紙（蓋
    有偽造之「三軍總醫院」公印文一枚，及院長「張聖原」、診斷軍醫「吳興盛」
    、科主任「林柳池」之簽名章印文各一枚）交付丙○○。後丙○○即持該偽造之
    診斷證明書交付部隊人事單位，依國軍因病停（除）役作業相關規定申辦停役，
    並於九十年一月二十日得以疾病為由提前退伍，足以生損害於三軍總醫院對於開
    立診斷證明書、國軍部隊對於役男服役管理之正確性及林柳池等人。「陳先生」
    於丙○○以假病歷辦理停役成功後，即向丙○○表示，如介紹他人辦理因病停役
    ，即可抵償上開未付之尾款十萬元，丙○○與「陳先生」即共同基於同一概括犯
    意聯絡，連續為下列之犯行：
（一）呂學政（另案由臺灣桃園地方法院檢察署偵辦）於八十九年九月一日入伍，服
      役於陸軍總司令部本部連（駐地桃園縣龍潭鄉），原應服役至九十一年九月一
      日。竟意圖免除兵役，於不詳時間、地點，與丙○○約定，由丙○○等人偽造
      病歷資料辦理停役事宜。旋由呂學政將自己姓名、年籍、服役單位等基本資料
      交付丙○○，再由丙○○與「陳先生」共同偽造診斷證明書。嗣於九十年一月
      間某日，丙○○在桃園縣八德市○○路附近，將附表編號二所示偽造病患姓名
      呂學政、罹患上開症狀之「三軍總醫院診斷證明書」一紙（蓋有偽造之「三軍
      總醫院」公印文一枚及院長「張聖原」、診斷軍醫「吳興盛」、科主任「林柳
      池」之簽名章印文各一枚）交付呂學政；呂學政則陸續交付丙○○六萬餘元報
      酬。嗣經呂學政持該偽造之診斷證明書交付部隊人事單位，依國軍因病停（除
      ）役作業相關規定申辦停役，並於九十年二月十三日，以疾病為由提前退伍，
      足以生損害於三軍總醫院、國軍部隊對於診斷證明書及役男服役管理之正確性
      及林柳池等人。
（二）楊柏祥（由原審另案審理）於八十九年九月一日入伍，服役於陸軍步兵第一九
      三旅步二營步二連（駐地福建省連江縣），原應服役至九十一年九月一日，竟
      意圖免除兵役，於八十九年十一月下旬與丙○○約定，由丙○○等人偽造病歷
      資料辦理停役事宜。楊柏祥先匯款五萬元至丙○○指定之帳戶內，並將自己之
      姓名、年籍、服役單位等基本資料交付丙○○，復於八十九年十二月一日再匯
      款五萬元至丙○○指定之帳戶內，嗣於九十年一月間某日，丙○○在三軍總醫
      院，將附表編號三所示偽造病患姓名楊柏祥、罹患上開症狀之「三軍總醫院診
      斷證明書」一紙（蓋有偽造之「三軍總醫院」公印文一枚及院長「張聖原」、
      診斷軍醫「吳興盛」、科主任「林柳池」之簽名章印文各一枚）交付楊柏祥；
      楊柏祥持該偽造之診斷證明書交付部隊人事單位，依國軍因病停（除）役作業
      相關規定申辦停役，並於九十年二月十三日，以疾病為由提前退伍，足以生損
      害於三軍總醫院、國軍部隊對於診斷證明書及役男服役管理之正確性及林柳池
      等人。
（三）林家禎（另案通緝中）於八十九年九月一日入伍，服役於陸軍步兵第一九四旅
      步二營步三連，原應服役至九十一年九月一日，竟意圖免除兵役，於不詳時間
      、地點，與丙○○約定，由丙○○等人偽造病歷資料辦理停役事宜。林家禎先
      匯款五萬元至丙○○指定之帳戶內，並將自己之姓名、年籍、服役單位等基本
      資料交付丙○○，復於九十年一月間某日，丙○○與林家禎經由「陳先生」以
      電話通知，至桃園縣八德市某路旁拿取如附表編號四所示偽造病患姓名林家禎
      、罹患上開症狀之「三軍總醫院診斷證明書」一紙（蓋有偽造之「三軍總醫院
      」公印文一枚及院長「張聖原」、診斷軍醫及科主任均係「林柳池」之簽名章
      印文各一枚）；林家禎持該偽造之診斷證明書交付部隊人事單位，依國軍因病
      停（除）役作業相關規定申辦停役，並於九十年四月十六日，以疾病為由提前
      退伍，足以生損害於三軍總醫院、國軍部隊對於診斷證明書及役男服役管理之
      正確性及林柳池等人。
二、丙○○與林家禎因缺錢花用，得知乙○○、甲○○、丁○○等三人亦持偽造之三
    軍總醫院診斷證明書辦理因病停役，竟另共同意圖為自己不法之所有，於九十一
    年二月初某日，推由丙○○打電話向甲○○稱：知道甲○○、乙○○、丁○○等
    三人利用不法管道辦理因病停役之情事，必須拿出金錢擺平，否則將檢舉告發等
    語，並要求甲○○通知乙○○、丁○○出面處理。後雙方約在臺北縣中和市南勢
    角「好樂迪ＫＴＶ」附近談判，丙○○、林家禎即向乙○○、甲○○、丁○○佯
    稱：二人係憲兵隊人員，要求乙○○、甲○○、丁○○每人需交付十萬元擺平此
    事，否則將調查乙○○等三人偽造病歷辦理停役案件等語，致使乙○○、甲○○
    、丁○○心生畏懼。約隔二、三天後，丁○○在台北市內湖區三軍總醫院前將現
    金十萬元交付林家禎；惟乙○○、甲○○因資力不足，而未交付財物。
三、案經桃園憲兵隊移送臺灣板橋地方法院檢察署檢察官偵查起訴。
    理  由
一、右揭連續行使偽造公文書犯行，業據上訴人即被告丙○○於原審、本院準備程序
    中坦承不諱，核與同案被告林家禎於憲兵隊詢問、同案被告呂學政於憲兵隊詢問
    及偵查中供述情節相符，並經證人林柳池於偵查中、證人楊柏祥於憲兵隊詢問、
    偵查中及原審證述屬實，復有三軍總醫院九十一年五月二十日（九十一）善成字
    第九一０八四八三號函及如附表所示偽造之診斷證明書影本等件附卷可稽。事證
    明確，被告此部分犯行堪以認定。
二、雖被告矢口否認有向乙○○、甲○○、丁○○恐嚇取財犯行，辯稱：找乙○○等
    三人目的，是想找出幕後的「陳先生」等語。惟被告對甲○○、丁○○、乙○○
    恐嚇取財犯行，業據被害人甲○○、丁○○、乙○○於偵查、原審指訴綦詳，被
    告於九十二年二月二十七日桃園憲兵隊詢問時亦坦承：我向甲○○、丁○○、乙○○等人表示，要將甲○○等三人行使偽造診斷證明書辦理因病停役情事，向檢
    調單位告發等語。足見被告所辯，要屬卸責之詞，不足採信。事證明確，被告恐
    嚇取財犯行堪以認定。
三、按被告意圖免除兵役，而以偽造之病歷辦理停役時，為現役軍人。而陸海空軍刑
    法於九十年九月二十八日修正公布，並自同年十月二日生效施行，修正前同法第
    八十九條第一項規定，已改列為同法第三十七條第一項，法定刑則由三年以下有
    期徒刑，提高為一年以上七年以下有期徒刑，比較新舊法結果，以舊法有利於行
    為人，依刑法第二條第一項但書規定，應適用修正前之陸海空軍刑法第八十九條
    第一項妨害兵役罪處斷。再被告犯罪雖在任職服役中，惟發覺在離役之後，依軍
    事審判法第五條第二項規定，應由普通法院審判。又三軍總醫院為公務機關，以
    三軍總醫院名義出具之診斷證明書，屬刑法第十條第三項所稱之公文書。被告明
    知與呂學政、楊柏祥、林家禎等人均未罹患上開病症，為達免除兵役目的，持如
    附表所示偽造之三軍總醫院診斷證明書辦理停役，自足以生損害於三軍總醫院對
    於開立診斷證明書、國軍部隊對於役男服役管理之正確性及林柳池等人，核被告
    此部分所為，係犯刑法第二百十六條、第二百十一條之行使偽造公文書罪及修正
    前陸海空軍刑法第八十九條第一項之詐偽避免兵役罪。被告與年籍不詳自稱「陳
    先生」之成年男子、呂學政、楊柏祥、林家禎間，就行使偽造公文書部分，分別
    有犯意聯絡及行為分擔，均為共同正犯。被告偽造公文書之低度行為，應為行使
    偽造公文書之高度行為所吸收，不另論罪。又被告偽造「三軍總醫院」之公印文
    及偽造院長「張聖原」、診斷軍醫「吳興盛」、科主任「林柳池」之簽名章印文
    ，係偽造診斷證明書之部分行為，均不另論罪。被告先後多次行使偽造公文書及
    詐偽避免兵役之犯行，均時間緊接、犯罪構成要件相同，顯係基於概括犯意為之
    ，應依連續犯規定以一罪論，並加重其刑。所犯詐偽避免兵役與行使偽造公文書
    罪間，有方法結果之牽連犯關係，應依刑法第五十五條規定，從一重以行使偽造
    公文書罪處斷。另被告對乙○○、甲○○、丁○○三人佯稱係憲兵隊人員，要三
    人各交付十萬元，否則將調查三人偽造病歷辦理停役案件，係施用威嚇手段，致
    使三人心生畏懼，丁○○因此交付林家禎現金十萬元；乙○○、甲○○則因資力
    不足而未交付財物，被告此部分所為，係犯刑法第三百四十六條第一項之恐嚇取
    財罪（丁○○部分）及刑法第三百四十六條第三項、第一項之恐嚇取財未遂罪（
    甲○○、乙○○部分）。被告與林家禎就恐嚇取財部分，有犯意聯絡及行為分擔
    ，均為共同正犯。被告以一行為同時對乙○○等三人恐嚇取財，係想像競合犯，
    應從一重以恐嚇取財既遂罪處斷。公訴人就被告對丁○○犯行部分，雖未起訴，
    然與被告對乙○○、甲○○恐嚇取財未遂部分，有想像競合犯裁判上一罪關係，
    本院自得一併審理。所犯行使偽造公文書罪及恐嚇取財罪間，犯意各別，應分論
    併罰。
四、原審調查結果，適用修正前陸海空軍刑法第八十九條第一項、第十五條，刑法第
    二十八條、第五十六條、第二百十六條、第二百十一條、第三百四十六條第一項
    、第五十五條、第五十一條第五款、第十一條前段、第二條第一項但書，罰金罰
    鍰提高標準條例第一條前段規定，同時審酌被告曾有違反電信法案件、犯罪之動
    機、手段、所為嚴重危害兵役之公平性，及被告行為時僅二十餘歲，年輕識淺，
    犯後已深表悔悟等一切情狀，就行使偽造公文書部分，量處有期徒刑二年六月；
    恐嚇取財部分，量處有期徒刑八月；並定應執行有期徒刑二年十月；附表所示偽
    造之「三軍總醫院診斷證明書」四紙，因被告等人業已行使交付部隊辦理核定停
    役事宜，不屬於被告或共犯所有，無從宣告沒收；惟如附表所示偽造之印文，不
    問屬於犯人與否，均應依刑法第二百十九條之規定宣告沒收。至於偽造本件診斷
    證明書所用之「三軍總醫院」、「張聖原」、「林柳池」及「吳興盛」之印章，
    既未扣案，顯已滅失，故不宣告沒收。認事用法，核無違誤，量刑亦稱妥適。被
    告上訴，指摘原審量刑過重，為無理由，應予駁回。
五、被告經合法傳喚，無正當理由不到庭，爰不待其陳述，逕行判決。
據上論斷，應依刑事訴訟法第三百六十八條、第三百七十一條，判決如主文。
本案經檢察官沈明彥到庭執行職務。
中      華      民      國    九十二    年     十 二    月      四      日
                        臺灣高等法院刑事第十四庭
                            審判長法  官  陳  祐  輔
                                  法  官  洪  昌  宏
                                  法  官  陳  國  文
右正本證明與原本無異。
行使偽造公文書部分，如不服本判決，應於收受送達後十日內向本院提出上訴書狀，
其未敘述上訴之理由者並得於提起上訴後十日內向本院補提理由書（均須按他造當事
人之人數附繕本）。
恐嚇取財部分，不得上訴。
                                  書記官  蔡  棟  樑
中      華      民      國    九十二    年     十 二    月      四      日
附錄：本案論罪科刑法條全文
刑法第二百十一條：
偽造、變造公文書，足以生損害於公眾或他人者，處一年以上七年以下有
期徒刑。
刑法第二百一十六條：
行使第二百十條至第二百十五條之文書者，依偽造、變造文書或登載不實
事項或使登載不實事項之規定處斷。
刑法第三百四十六條第一項：
意圖為自己或第三人不法之所有，以恐嚇使人將本人或第三人之物交付者
，處六月以上五年以下有期徒刑，得併科一千元以下罰金。
以前項方法得財產上不法之利益，或使第三人得之者，亦同。
前二項之未遂犯罰之。
修正前陸海空軍刑法第八十九條第一項：
意圖免除兵役，偽為疾病或自毀傷身體或為其他詐偽之行為者，處三年以
下有期徒刑。
在鄉軍人意圖免召集而為前項之行為者，亦同。
附表：
┌──┬────┬──────┬────────────────────┐
│編號│病患姓名│診斷證明書之│應      沒      收     之     印     文 │
│    │        │編號        │                                        │
├──┼────┼──────┼────────────────────┤
│一  │丙○○  │NO.014344   │偽造之「三軍總醫院」公印文壹枚、偽造之院│
│    │        │            │長「張聖原」、診斷軍醫「吳興盛」、科主任│
│    │        │            │「林柳池」之簽名章印文各壹枚。          │
├──┼────┼──────┼────────────────────┤
│二  │呂學政  │NO.014857   │同右。                                  │
├──┼────┼──────┼────────────────────┤
│三  │楊柏祥  │NO.014856   │同右。                                  │
├──┼────┼──────┼────────────────────┤
│四  │林家禎  │NO.014851   │偽造之「三軍總醫院」公印文壹枚、偽造之院│
│    │        │            │長「張聖原」、診斷軍醫及、科主任均係「林│
│    │        │            │柳池」之簽名章印文各壹枚。              │
└──┴────┴──────┴────────────────────┘


司法院資訊處製作；財團法人民間司法改革基金會備份。
